【裁判字號】    90,台上,1913
【裁判日期】    900329
【裁判案由】    偽造文書等
【裁判全文】
最高法院刑事判決                                九十年度台上字第一九一三號
    上   訴   人
    即  自訴  人  林宗男
    上訴人即被告  楊順明
    被        告  乙○○
                  甲○○
右上訴人等因林宗男自訴被告楊順明等偽造文書等罪案件，不服台灣高等法院台中分
院中華民國八十八年一月五日第二審判決（八十七年度上訴字第一○○五號，自訴案
號：台灣南投地方法院八十六年度自字第五三號），提起上訴，本院判決如左：
    主  文
原判決關於楊順明部分撤銷，發回台灣高等法院台中分院。
其他上訴駁回。
    理  由
一、撤銷部分：
本件原判決以上訴人林宗男在第一審自訴意旨略稱：同案被告乙○○、甲○○於民國
八十六年一月三日，簽署「林宗男假藉省議員特權炒地皮且涉及不法貸款，請林宗男
以『本尊』面對全體縣民，並請有道德、有格調的黨員切莫充當林男的『分身』；若
林宗男不退出選舉，將發起退黨運動敬致民進黨中央黨部」文件。該文件由上訴人即
被告楊順明偽造「黃永源」之署名，並附加「黨員另附名冊」，寄發民主進步黨「中
央黨部」、「中執委會」、「南投縣黨部」，並大量影印，以夾報方式送遍南投縣家
家戶戶；而該文件內容：「林宗男假藉省議員特權涉及不法貸款明顯背離本黨之道德
要求，且其利用省議員特權『炒地皮』而得以不法貸款之『中興新村都市計畫案』，
再爆發重大弊端，已激起廣大民眾之反彈與憤怒，此已嚴重危害本黨之道德形象。」
嚴重影響林宗男之名譽及形象。因認被告乙○○、甲○○及楊順明共犯刑法第三百十
條第二項加重誹謗罪嫌；楊順明另涉犯同法第二百十條、第二百十六條及第二百十七
條第一項之偽造文書等罪嫌。惟經審理結果，關於行使偽造文書部分，認上訴人林宗
男為被害人亦得提起自訴，乃撤銷第一審該部分（自訴不受理）之判決，發回第一審
法院更為審判；關於誹謗罪部分，維持第一審諭知被告無罪之判決，駁回上訴人林宗
男在第二審之上訴。固非無見。
惟查：(一)按對於判決之一部上訴者，其有關係之部分，視為已上訴，刑事訴訟法第三
百四十八條第二項定有明文。而裁判上一罪案件之重罪部分得提起第三審上訴，其輕
罪部分雖不得上訴，依審判不可分原則，第三審法院亦應併予審判。本件被告楊順明
被訴在同案被告乙○○、甲○○所製作致民主進步黨中央黨部之「林宗男假藉省議員
特權炒地皮且涉及不法貸款」文件上，偽造黃永源署押，並大量影印，以夾報方式送
遍南投縣家家戶戶。而該文件內容關於「林宗男假藉省議員特權涉及不法貸款明顯…
…且其利用省議員特權『炒地皮』而得以不法貸款之『中興新村都市計畫案』，再爆
發重大弊端……」之事實，其中損害林宗男名譽部分，如構成犯罪應成立刑法第三百
十條第二項之罪，屬於刑事訴訟法第三百七十六條第一款所列之案件，原不得上訴第
三審法院。惟本院認該誹謗罪與被訴之行使偽造私文書罪，有方法結果之牽連關係，
應從一重之行使偽造私文書罪處斷。上訴人林宗男對於該重罪即行使偽造私文書罪提
起上訴，基於上訴不可分之原則，輕罪即誹謗罪部分亦應視為上訴，而不受上開規定
之限制。從而本院自得對於誹謗罪併予審判，合先明。(二)事實審法院應予調查之證
據，不以當事人聲請者為限，凡與待證事實有關之證據，均應依職權調查，方足發現
真實，否則仍難謂無刑事訴訟法第三百七十九條第十款之應於審判期日調查之證據未
予調查之違法。原判決理由雖載楊順明所指摘林宗男涉及「炒地皮」及「特權不法貸
款」二部分，係根據國大代表蔡啟芳於八十五年十二月二十六日所發之檢舉函，及新
台灣週刊八十五年十二月二二日第三十九期內容之記載。而「炒地皮」部分，林宗男
曾經台灣台中地方法院檢察署檢察官依貪污罪提起公訴，「特權貸款部分」林宗男曾
於八十年七月間向台灣銀行中興銀行貸款新台幣三億七千萬元等語。但理由內亦載「
炒地皮」部分嗣經台灣台中地方法院以八十一年度重訴字第一六七四號判決判處林宗
男無罪，則林宗男被訴貪污罪部分究竟有無判決無罪確定，何時確定，如該部分早經
判決無罪確定，而楊順明任意指摘，得否謂基於評論自由，並無損害他人名譽之故意
，而得阻卻違法，即滋疑問。原審就此部分未進一部調查，詳為闡述，有審理未盡及
判決理由不備之違法。(三)第二審法院認為第一審判決諭知管轄錯誤、免訴、不受理係
不當而撤銷者，既未經原審法院為實體上裁判，為維護當事人之審級利益，本得以判
決將該案件發回第一審法院更為審判。原判決就楊順明被訴偽造私文書罪部分，原判
決認上訴人亦因文書內容而併受損害，得提起自訴，第一審法院諭知不受理係不當，
而為撤銷發回之判決，原為法之所許；然其牽連所犯輕罪之誹謗罪部分未一併發回，
又另為無罪之判決，致將裁判上一罪案件，予以割裂裁判，自屬適用法則不當之違法
而無可維持。以上或為上訴意旨所指摘，或為本院得依職權調查之事項，應認原判決
關於楊順明部分有發回更審之原因。案經發回，如認仍構成誹謗罪責，關於派報部分
宜予查明，併注及之。
二駁回部分：
按刑事訴訟法第三百七十六條所列各罪之案件，經第二審判決者，不得上訴於第三審
法院，法有明文。本件被告乙○○、甲○○被訴刑法第三百十條第二項加重誹謗罪部
分，核屬刑事訴訟法第三百七十六條第一款所列之案件。依前開說明，既經第二審判
決，自不得上訴於第三審法院，上訴人對之一併提起上訴，顯為法所不許，應予駁回
。
據上論結，應依刑事訴訟法第三百九十五條、第三百九十七條、第四百零一條，判決
如主文。
中      華      民      國     九十     年      三      月    二十九    日
                              最高法院刑事第五庭
                                  審判長法官  紀  俊  乾
                                        法官  黃  正  興
                                        法官  陳  東  誥
                                        法官  張  春  福
                                        法官  韓  金  秀
      右正本證明與原本無異
                                              書  記  官
中      華      民      國     九十     年      四      月      三      日


司法院資訊處製作；財團法人民間司法改革基金會備份。
